【裁判字號】    97,訴,178
【裁判日期】    971110
【裁判案由】    侵權行為損害賠償
【裁判全文】
臺灣苗栗地方法院民事判決               97年度訴字第178號
原      告  甲○○
被      告  丙○○
訴訟代理人  乙○○
上列當事人間因請求侵權行為損害賠償事件，本院於民國97年11
月4 日言詞辯論終結，判決如下：
    主  文
原告之訴駁回。
訴訟費用由原告負擔。
    事實及理由
壹、兩造之聲明及陳述要旨
一、原告方面：原告於民國96年6 月4 日零時45分許，於國道三
    號北向141 公里加60公尺處，駕駛車牌號碼：5520—KD自用
    小客車與被告駕駛之車牌號碼：7313—RU自用小客車發生車
    禍，致原告受傷，右上犬齒至左上側門齒共5 齒需製作假牙
    ，爰依民法第184 條、第191 條之2 、第193 條規定提起本
    件訴訟，請求被告賠償看護費、醫藥費、後續醫療費用、不
    能工作損失、非財產上之損失、殘廢給付、精神慰撫金總計
    新臺幣（下同）1,358,610 元，爰聲明：被告應給付原告1,
    358,610 元，及提出鑑定意見書、診斷證明書、看護證明、
    醫療費用收據、薪資證明、支付單據、勞保局書函、和解書
    影本等件為證。
二、被告方面：原告所受之傷害，主要係牙齒部分，安全氣囊可
    把原告打昏，自然亦可打壞原告之門牙等語，爰聲明：駁回
    原告之訴。
貳、得心證之理由
一、按損害賠償之債，以有損害之發生及有責任原因之事實，並
    二者之間，有相當因果關係為成立要件。故原告所主張損害
    賠償之債，如不合於此項成立要件者，即難謂有損害賠償請
    求權存在，最高法院著有48年臺上字第481 號判例、30年上
    字第18號判例可資參照。次按民事上之共同侵權行為，必須
    各行為人之故意或過失行為，均為其所生損害之共同原因，
    始足成立。又各行為人就其行為須有故意或過失，以及該行
    為與損害間須有相當因果關係，俱為構成侵權行為所不可或
    缺之要件，如其中一人祇要欠缺其一，不但其侵權行為無由
    成立，尤無成立共同侵權行為之餘地（最高法院84年度臺再
    字第9 號判決意旨參照），因此並非有損害即必然需賠償，
    亦並非行為人有過失即必然需賠償。末按損害賠償之債之成
    立，其損害之發生與有責原因事實間，所謂之相當因果關係
    ，係指依經驗法則，綜合行為當時所存在之一切事實，為客
    觀之事後審查，在一般情形上，有此環境、有此行為之同一
    條件，足以發生同一之結果者，該條件即為發生結果之相當
    條件，其行為與結果為有相當之因果關係。反之，若在一般
    情形上，有此同一條件存在，依客觀之審查，不必皆發生此
    結果，該條件與結果尚非相當，而僅屬偶發之事實，其行為
    與結果間即難認為有相當因果關係（最高法院96年度臺上字
    第2032號判決意旨參照）。
二、經查：
（一）上開車禍發生之完整經過係：原告於前述時、地駕駛上開
      車輛沿國道三號高速公路由南往北方向行駛內側車道，至
      肇事地，因輾壓積水控車失當左偏撞擊內側護欄彈回中、
      內側車道上，被後方在中線車道行駛之被告駕駛車輛煞車
      不及撞擊等事實。原告於起訴狀雖僅提及遭被告駕車撞擊
      之後段結果，對其先失控撞擊內側護欄之前段原因事實均
      未有隻字片語提及。本院依職權調閱臺灣苗栗地方法院檢
      察署97年度偵字第366 號卷宗後，發現原告於警詢中曾自
      承其先有上開失控擦撞內側護欄之事實（見上開偵卷第6
      頁），而詢之原告於本件訴訟，原告亦未否認其有第一段
      撞擊護欄之情事（見本案卷第141 頁），故上開事實應堪
      認定。
（二）原告主張：其所受之傷害，係前述後段（第二段）遭被告
      駕駛車輛撞擊所致等語，其主張之理由為：因第一段有安
      全氣囊保護，第二段沒有安全氣囊保護，伊臉打在方向盤
      上受傷等語，但自承：除此之外，並無證據可證其為第二
      段受傷（見本案卷第141 、142 頁），因此原告之前述陳
      稱，為其主張之唯一論據。然本院於同一車禍所衍生之訴
      外人戴素芬（原告於車禍當時車上2 名乘客之一）起訴本
      件被告之97年度訴字第224 號侵權行為損害賠償案件中，
      原告為該案之證人，本院於該案詢問原告是否見聞戴素芬
      係因第一段或第二段車禍受傷，對於原告因第一段事故致
      其當時所駕駛車輛安全氣囊氣爆暈眩後，何時醒來乙節，
      原告先證稱：「第二段被告要撞過來時，我已經醒過來」
      等語（見該案卷第49頁），其後旋即改稱：「撞上瞬間我
      是有醒過來」等語（見該案卷第49頁），最後又改稱：在
      警察那邊應該是有講被告撞上後才驚醒過來，在警察那邊
      講的才是真的等語（見該案卷第50頁），是原告於他案具
      結後（見該案第53頁證人結文），猶有相互矛盾之3 種不
      同之證詞，則本件原告係起訴主張其自己之權利，更難盡
      信其所陳均為真實，故本院無從以原告之片面陳述，即遽
      然斷定其所受之前述傷害，必然係第二段被告撞擊所致。
（三）對於前述第一段原告失控撞擊護欄之過程，原告於警詢及
      檢察官偵查中分別陳述：「我行經肇事地點時，感覺有壓
      到路面積水，接著車輛就往內側護欄偏滑，然後我煞車並
      將方向盤往外側控制，但控制不了車輛就失控打轉擦撞內
      側護欄肇事，肇事後因安全氣囊爆開然後我就被打昏，一
      直到另一部車7317—RU自小客車撞上後我才又驚醒過來；
      車內乘客吳美霞和戴素芬告訴我撞上內側護欄肇事後約5
      分鐘又被7317—RU自小客撞上，我肇事後昏過去不知道該
      車相對位置和距離；我要找故障標誌也因一時緊張沒找到
      」、「路面積水，我車子打滑後停在哪，我不知，等到丙
      ○○車子撞過來，我醒過來；我下車要拿三角架，但找不
      到」等語（見前述偵卷第6 、7 、47頁），同車乘客戴素
      芬（同一車禍事件本院97年度訴字第224 號案件之原告）
      於警詢及檢察官偵查中亦分別陳明：「事故地點當時下著
      大雨，亦不清楚事故是如何發生，事故發生後我有叫駕駛
      甲○○但他沒有回應，當時乘客吳美霞也有叫駕駛打開警
      示燈一樣沒有回應，後約4 至5 分鐘，就又被7317RU自小
      客撞上」、「我搭甲○○的車，我坐在駕駛座旁，我半睡
      狀態，我知道外面有下雨，我有感覺甲○○車子有打滑，
      我知道甲○○車子撞上，吳美霞坐在甲○○後方，過沒多
      久，丙○○車子就撞過來，我有叫甲○○，但甲○○都沒
      有回答我，我不知甲○○是否死了；甲○○車子撞到護欄
      後約1 分半到2 分鐘，丙○○的車子撞過來」等語（見前
      述偵卷第14、47、48頁），另同車乘客吳美霞於警詢及偵
      查中分別陳述：「事故發生當時我有叫駕駛甲○○打開警
      示燈但他沒回回應，後我陸續有聽到車輛經過壓過水花的
      聲音，我就預起身要壓警示燈開關，但還來不及打開就被
      7317RU自小客車撞上了」、「我一直搖甲○○，還沒有叫
      醒，後面的車子就撞過來，接著甲○○醒了；戴素芬先叫
      甲○○，但叫不醒，換我叫，總共約有3 分鐘，丙○○的
      車子才撞過來」等語（見前述偵卷第16、48頁），以上陳
      述互核大致相符，足認原告係第一段先撞及護欄肇事，因
      其所駕駛車輛之安全氣囊爆發致昏厥，後因第二段被告自
      後撞擊，致原告因該撞擊始驚醒，則原告於前後兩段撞擊
      當時，均處於昏迷狀態，其昏迷嚴重之程度，連兩位在座
      乘客先後不斷推搖、呼喚，均無法甦醒，則原告如何確認
      其確因第二段撞擊致傷？又由上開陳述可知，事故發生當
      時係深夜下雨，視線不清，由事故現場照片亦可知，肇事
      現場並非高速公路之路燈路段（見前述偵卷第28至34頁）
      ，則即使同座乘客，亦難以見聞原告如何受傷。而前述乘
      客吳美霞係坐於後座，無從見聞原告係如何受傷，故本院
      不擬依職權詢問其證詞。至同座乘客戴素芬雖坐於前座，
      但其至警詢、偵查至本院審理，從未陳述其曾見聞原告受
      傷，況其為本院97年度訴字第224 號案件之原告，於該案
      為證明其為第二段被告撞擊致傷，戴素芬聲請以本件原告
      為證人，而原告於該案為前後矛盾之證述，其作證最初，
      甚至為：「第二段被告要撞過來時，我已經醒過來」等語
      （見該案卷第49頁）之虛偽陳述，已如前述，且原告於該
      案陳稱戴素芬為其員工等語（見該案卷第48頁），更於本
      案起訴狀陳稱：同車均為其「摯親」、其因此承受極大壓
      力等語（見卷第4 頁），自難期待車禍當時與原告同一座
      車而與原告具僱傭關係、且其提出之前述本院97年度訴字
      第224 號侵權行為損害賠償案件與本件為同一車禍事件，
      因而成為本件利害關係人之戴素芬，在本案有何真實之陳
      述，故本院亦不擬依職權詢問戴素芬。況原告業已自承並
      無其他證據證明其所受傷害係前述第二段所引起，已如前
      述，則倘若與原告關係較為密切之吳美霞、戴素芬嗣後證
      述原告之受傷確係因前述第二段被告撞擊所致，基於前述
      理由，其證明力亦有所不足。
（四）原告主張其所受傷害係前述第二段之被告撞擊所致之唯一
      論據或證據，係基於：「第一段有安全氣囊保護」之推論
      。然本件車禍事故第一段肇事原因，係原告駕駛自小客車
      輾壓積水操控失當撞擊內側護欄後停於中、內車道上為唯
      一之肇事原因，此經臺灣省竹苗區車輛行車事故鑑定委員
      會鑑定在案（見本案卷第7 至9 頁鑑定意見書影本），並
      經臺灣省車輛行車事故覆議鑑定委員會函覆本院認應維持
      原鑑定意見等語（見本案卷第129 、130 頁），原告既於
      警詢中陳述：「肇事後因安全氣囊爆開然後我就被打昏了
      」等語（見前述偵卷第6 頁），則前述第一段肇事時，其
      安全氣囊有無在第一時間瞬間爆發？或係因原告顏面撞擊
      方向盤致受有其主張之傷害後，始因該顏面之撞擊致該安
      全氣囊爆發？如為後者，則原告應為其傷害自負其責。
（五）況原告遭其安全氣囊爆發後導致昏迷，其昏迷嚴重之程度
      ，連兩位在座乘客先後不斷推搖、呼喚，均無法甦醒，已
      如前述，足認其安全氣囊爆發威力極為強大。查85年11月
      27 日 外電報導，美國有名1 歲女嬰，因為母親在停車場
      內開車時，「慢速」行進中追撞前方另一輛汽車，導致這
      名躺在兒童安全座椅內、置放在前乘客座之嬰兒，被安全
      氣囊擊中，發生「斷頭」喪命的慘劇，自82年至目前為止
      ，美國境內因安全氣囊而死亡人數，成人佔20名，兒童佔
      32名，死亡成人中，又以體型嬌小的女性居多；整套安全
      氣囊系統包括4 個部分：１、安置在車輛最前方的電子感
      應器；２、微電腦處理機；３、氣囊；４、氣囊內產生氣
      體的化學物質，而汽車行進中，電子感應器隨時接收車速
      變化、車輛震動狀態、煞車形式等資訊，由微電腦處理比
      對後，一經判斷是發生撞擊，立即產生一電流脈衝，點燃
      氣囊內的三氮化鈉（NaN3），引起一連串化學變化，而釋
      出大量的氮氣（N2），使得氣囊在20至30毫秒內，以每小
      時230 至320 公里的速度充氣膨脹，由於安全氣囊是以高
      速充氣膨脹，因此在它尚未完成「爆開」過程中，人體若
      受到氣囊撞擊，將造成各種嚴重程度不一之傷害，最常見
      是造成顏面、頸部及上胸部紅腫、擦傷及瘀傷；其次，如
      果眼睛受到波及，角膜擦傷、眼前房出血、晶狀體半脫位
      、視網膜剝離、化學灼傷性角膜炎都可能發生；更嚴重者
      ，將造成右心房破裂、第二頸椎骨折，嬰幼兒甚至「斷頭
      」喪命（見本案卷第136 至139 頁所附高醫醫訊第17卷第
      1 期，86年6 月1 日、第139 之1 頁美國有線電視網CNN
      之報導）。因此，安全氣囊瞬間爆開之威力，既能使原告
      昏厥良久，動搖不醒，以及使嬰兒斷頭、成人骨折，當然
      有可能造成原告前述之受傷，則原告前述「第一段有安全
      氣囊保護故未受傷」之論據，即非當然可採。
（六）本件車禍事故第一段肇事原因，係原告駕駛自小客車輾壓
      積水操控失當撞擊內側護欄後停於中、內車道上，第二段
      係被告駕駛自小客車未充分注意車前狀況追撞已肇事車輛
      為肇事主因，原告駕駛自小客車在雨夜肇事後停於車道上
      ，未於車輛後方放置警告標誌影響行車安全為肇事次因，
      此經臺灣省竹苗區車輛行車事故鑑定委員會鑑定在案（見
      本案卷第7 至9 頁鑑定意見書影本），並經臺灣省車輛行
      車事故覆議鑑定委員會函覆本院認應維持原鑑定意見等語
      （見本案卷第129 、130 頁），然此係就前後二段事故分
      開判斷。如以前後兩段事故整體判斷，即使原告疏於注意
      車前狀況，以當時午夜下雨之無路燈肇事路段、依戴素芬
      、吳美霞前述原告於第一段事故後並未開啟警示燈、無警
      示標誌、無人下車指揮交通等情況，加上原告前述車輛車
      體原本即為黑色（見本案卷第135 頁車籍資料），依經驗
      法則，綜合行為當時所存在之一切事實，為客觀之事後審
      查，在一般情形上，有此環境、有此行為之同一條件，均
      不足以發生撞擊原告車輛之結果，蓋因雨夜中如有黑色車
      輛未開警示燈、欠缺警示標誌而停滯於速限為每小時110
      公里之國道三號上，誠屬極為特殊之異常偶發狀況，並非
      常人所能逆測，並非必然會發生本件撞擊之結果，而該極
      為特殊之異常偶發狀況，完全係由原告之第一段撞擊護欄
      所致，揆諸前揭最高法院96年度臺上字第2032號判決意旨
      ，被告之過失與原告之受被告之撞擊結果間，即難認為有
      相當因果關係。
三、綜上所述，本件原告並無法舉證證明其所受之前述傷害，與
    原告之第二段駕駛行為之間，有何相當因果關係，本院亦查
    無其間有何相當因果關係，自難僅憑原告受有傷害，以及原
    告之片面指述，即率爾斷言原告之受傷必然係因被告所致，
    從而本件原告向被告請求損害賠償，即無理由，本件訴訟應
    予駁回，爰判決如主文所示。
、訴訟費用之負擔：民事訴訟法第78條。
中    華    民    國    97    年    11    月    10    日
                  民事庭法  官  伍偉華
以上正本係照原本作成。
如對本判決上訴，須於判決送達後20日內向本院提出上訴狀。
                        書記官  黎東成
中    華    民    國    97    年    11    月    10    日


司法院資訊處製作；財團法人民間司法改革基金會備份。
